【裁判字號】    99,消債更,19
【裁判日期】    990427
【裁判案由】    聲請更生
【裁判全文】
臺灣基隆地方法院民事裁定            99年度消債更字第19號
聲  請  人  甲○○
上列當事人因消費者債務清理事件聲請更生，本院裁定如下：
    主  文
聲請駁回。
聲請費用由聲請人負擔。
    理  由
一、按聲請更生或清算不合程式或不備其他要件者，法院應以裁
    定駁回之，消費者債務清理條例（下稱本條例）第8 條定有
    明文。次按債務人不能清償債務或有不能清償之虞者，得依
    本條例所定更生或清算程序，清理其債務，該條例第3 條亦
    有明定。按經濟上陷於困境之消費者，若任其於惡性循環之
    債務窘境中自生自滅，其將衍生嚴重之社會問題，致難以維
    持安定之社會經濟秩序，故有予之分別情形依更生或清算之
    程序清理其債務之必要，藉以妥適調整其與各相關債權人等
    間之權利義務關係，以謀求消費者經濟生活之更生機會，從
    而健全社會經濟發展。惟私法上債之關係，係以當事人間之
    信賴關係為基礎，為社會經濟組織之重要支柱，故當事人於
    以法律行為追求自己之利益之際，亦應顧及對方之利益，並
    考量債權債務在社會上之作用，本於誠實及信用之原則，行
    使其債權及履行其債務，故債務人之消費者欲以上開條例為
    其所負義務之調整者，自應本於誠信原則之本旨，僅在其不
    能清償債務或有不能清償之虞而使其陷於經濟上之困境時，
    始得准許之，以避免其藉此善意之立法而惡意圖謀減免債務
    ，致使社會陷於道德之危險，並因此使信用緊縮而造成社會
    經濟之動盪。再者，依本條例第151條第1項、第5 項規定，
    係採「協商前置主義」，而債務人於協商程序中，自應本於
    個人財產及收支狀況，依最大誠信原則，商討解決方案，如
    終究不能協商，於聲請更生或清算時，法院審酌上開條文所
    謂「不能清償或有不能清償之虞」，允宜綜衡債務人全部收
    支及財產狀況，評估是否已不能維持符合人性尊嚴之最基本
    生活條件，如曾有協商方案，其條件是否確實不能達到上開
    基本之要求等，為其判斷之準據。
二、本件聲請意旨略以：聲請人積欠總債務新臺幣（下同）
    4,672,186元，目前擔任新中天貨運公司司機每月薪資收入
    約35,000元，每月除負擔個人生活費用11,428元外，尚須支
    出扶養2名未成年子女之費用20,000 元，前於本條例施行後
    向最大債權金融機構即國泰世華商業銀行股份有限公司（下
    稱國泰世華銀行）聲請債務協商，惟國泰世華銀行要求每月
    還款13,518元，與匯誠第一資產管理股份有限公司（下稱匯
    誠資產管理公司）要求聲請人按月還款6,000 元，總計聲請
    人每月還款將高達19,518元，實非聲請人所得負擔，致協商
    無法成立，誠屬不可歸責於聲請人之事由。又聲請人之無擔
    保或無優先權之債務總額未逾1,200 萬元，復未經法院裁定
    開始清算程序或宣告，爰提出本件更生之聲請。
三、經查，聲請人上開主張之事實，固提出財產及收入狀況說明
    書、債權人清冊、聲請人之財政部臺灣省北區國稅局95、96
    、97年度綜合所得稅各類所得資料清單及全國財產稅總歸戶
    財產查詢清單、戶籍謄本、前置協商不成立通知書、存款存
    摺節本、勞工保險被保險人投保資料表、費用收據、建物及
    土地謄本等件為證；然據聲請人於99年4月1之民事補正狀中
    陳稱95年1 月至12月均無工作、無收入，則依聲請人所提出
    之勞工保險被保險人投保資料表記載，聲請人自93年4 月26
    日由永盟運輸股份有限公司為投保單位加保至95年7月1日始
    轉出，是聲請人此部分之陳述應為不實；又聲請人於聲請狀
    陳明坐落基隆市○○路201巷8弄41之3號底1層及2 樓之房屋
    貸款，係由聲請人為債務人、許安妮為連帶保證人向國泰世
    華銀行辦理房屋貸款，經本院裁定聲請人補正詳述該不動產
    之所有權及貸款變動情況，然聲請人僅補正該不動產之建物
    及土地謄本而其餘則缺未多作說明，觀其建物及土地謄本之
    記載，聲請人於95年2 月22日以該不動產向國泰世華銀行設
    定抵押權後，許安妮於95年6月7日即以買賣方式取得該房屋
    及其基地之所有權，然抵押權之設定卻仍以聲請人為債務人
    ，此非但與一般交易常情有違，更益徵聲請人此部分之陳述
    與真實不符；另聲請人陳稱自92年7 月28日與前配偶謝美菁
    協議離婚後，按月支付2 名未成年子女扶養費20,000元予前
    配偶謝美菁，經本院裁定聲請人補正相關扶養費支付之證明
    ，聲請人雖提出離婚協議書影本及土地銀行存摺節本為證，
    依該離婚協議書之記載，扶養費係於每月5日給付20,000元
    ，然觀諸該土地銀行存摺節本92年12月20日轉帳6,000 元、
    93 年2月12日轉帳50,000元之記錄，其數額及日期均與離婚
    協議書之記載完全不符，且聲請人完全無法提出其他任何證
    據以茲證明自92年離婚至今按月確有該筆扶養費之支出，僅
    補正空言陳稱所有金額均係探視子女時親自交付前配偶謝美
    菁云云，實難採信；從而，聲請人具狀向本院聲請更生，揆
    諸前開法律規定意旨，自應本於誠實及信用之原則，對於自
    身經濟狀況詳實陳報，以求清償債務之最大努力，若對於收
    入仍刻意隱匿，對於支出卻虛偽添加，實有違本條例之立法
    美意，誠不足取。又聲請人雖於本條例施行後，與最大債權
    金融機構國泰世華銀行進行共同協商債務清償方案而不成立
    ，其原因為「未能接受顯足以負擔之還款方案」，則揆諸前
    揭規定，本件即應查明聲請人財產收入狀況，是否確無法負
    擔還款方案，以定聲請人是否確有不能清償債務之情事，聲
    請人雖陳稱每月除負擔個人生活費用11,428元外，尚須支出
    扶養未成年子女之費用20,000元云云，然聲請人既已負債無
    力清償，則其日常生活支出自應受到相當之限制，不得主張
    維持過往之寬逸生活，應以足以維持其最低生活之費用為其
    必要支出之計算標準，而依行政院公佈之98年臺灣省最低生
    活費用9,829元計算，聲請人之每月必要支出即應以9,829元
    為標準，又前開最低生活費用，係對於15歲以上就業人口所
    做之統計，因此聲請人之2 名未成年子女扶養金額，並無法
    直接等同於每人每月最低消費支出，故債務人2 名未成年子
    女之基本生活費用應參酌98年度每人之免稅額82,000元計算
    ，每人每月基本生活支出所需約為6,834 元，再與前配偶謝
    美菁平均分擔後應計為3,417 元，則聲請人每月支出應計為
    16,663元（計算式：9829＋3417×2＝16663）。而以聲請人
    所陳目前平均每月所得35,000元扣除每月必須支出16,663元
    後，尚餘18,337元可供還款，是以，總計國泰世華銀行及匯
    誠資產管理公司所提出之按月還款19,518元之清償方案，尚
    非聲請人顯不能負擔者，從而，以聲請人目前收入現況，既
    能維持生活亦有能力清償債務，即與本條例第3 條「不能清
    償」之要件不符，自應駁回其聲請。
四、依消費者債務清理條例第8條、第15條，民事訴訟法第95條
    、第78條之規定，爰裁定如主文。
中    華    民    國    99    年    4     月    27    日
                      民事庭法  官  蔡聰明
以上正本係照原本作成。
如不服本裁定，應於裁定送達後10日內向本院提出抗告狀，並繳
納抗告費新台幣1000元。
中    華    民    國    99    年    4     月    27    日
                            書記官  王月娥

司法院資訊處製作；財團法人民間司法改革基金會備份。
